【裁判字號】    90,台上,7886
【裁判日期】    901227
【裁判案由】    盜匪
【裁判全文】
最高法院刑事判決                                九十年度台上字第七八八六號
    上  訴  人  甲○○
右上訴人因盜匪案件，不服台灣高等法院中華民國九十年九月二十五日第二審更審判
決（九十年度重上更(三)字第一二○號，起訴案號：台灣板橋地方法院檢察署八十三年
度偵字第二○四六三號），提起上訴，本院判決如左：
    主  文
原判決撤銷，發回台灣高等法院。
    理  由
本件原判決認定上訴人甲○○曾於民國八十三年間與廖金柱（已自殺死亡）、羅阿傑
、綽號「阿東」之不詳姓名成年男子在其承租之台北縣中和市○○路三三八號五樓住
處以麻將賭博財物二次，每胡一次新台幣（以下同）二、三百元，每次輸贏約三千元
至五千元，綽號「仔仔」之不詳姓名成年男子亦均在場。同年十一月十日晚上，綽號
「阿東」、「仔仔」邀集住台北縣三重市綽號「轉哥」（譯音，亦稱「全哥」、「泉
哥」，以下同）之不詳姓名成年男子夥同上訴人，共同意圖為自己不法之所有，欲藉
詞廖金柱及羅阿傑詐賭，基於傷害及限制行動自由之強暴手段劫取廖金柱及羅阿傑二
人財物之犯意，推由上訴人於當晚九時許，以電話聯繫廖金柱、羅阿傑二人，佯稱邀
請其等二人至上址打麻將賭博。嗣廖金柱於九時餘先行抵達後，在上址客廳即遭綽號
「阿東」、「仔仔」及「轉哥」三人質問為何詐賭，並共同徒手毆打廖金柱，使廖金
柱因而受有頭部外傷、右前頂骨一小皮裂傷、瘀腫，合併左側顱內出血等傷害（廖金
柱受傷部分未據合法告訴），並不得自由行動。羅阿傑於九時三十分許到場後見廖金
柱受傷，以「為何還沒有玩？」詢問站立客廳桌子旁之上訴人，上訴人回稱「話講完
才要玩」等語，表示要解決詐賭之事，嗣被綽號「阿東」、「仔仔」強行帶入房間並
關上房門，由「轉哥」之男子在客廳監控廖金柱之行動，均限制其等之行動自由。綽
號「阿東」、「仔仔」於房間內責問羅阿傑詐賭，並由「阿東」徒手毆打羅阿傑左手
臂三下，仔仔以拳頭毆擊腹部並以腳踢羅阿傑（惟未成傷），依當時情狀足以抑制羅
阿傑之身體及精神，使羅阿傑喪失意思自由，於喝令羅阿傑拿出身上之現款時，致羅
阿傑不敢抗拒，從口袋拿出新台幣（下同）三萬一千元後被「阿東」強行取走三萬元
，餘款應被害人羅阿傑之要求還給被害人；約十二時餘，即羅阿傑被劫取三萬元後，
廖金柱亦被「阿東」叫進房間，「阿東」問廖金柱身上有無帶錢，廖金柱說沒帶，阿
東即自行從廖金柱之口袋搜錢出來，因嫌太少，並踢廖一腳（未成傷），又搜廖金柱
另一口袋之現款，合計四萬元，廖金柱亦因身體及精神遭受壓抑喪失意思自由，不敢
反抗，任令「阿東」取走其所有現款三萬元，得手後，「阿東」分一萬元予上訴人，
並指示上訴人收拾衣物離開上址以避免查緝，亦將廖金柱及羅阿傑帶至客廳，於翌日
凌晨一時許，一起下樓離去，廖金柱及羅阿傑始恢復行動自由。嗣經警於同年十二月
四日下午六時二十分許，在上址查獲甲○○等情。因而撤銷第一審判決，改判論處上
訴人共同意圖為自己不法所有，以強暴致使不能抗拒而取他人之物罪刑，固非無見。
惟查：(一)、懲治盜匪條例第七條規定：「盜匪所得之財物應發還被害人」，雖無追徵
發還之規定，但應發還被害人之物，當不以已經扣押者為限，而未扣押部分，如未滅
失仍屬存在，亦應為發還被害人之諭知。原判決就上訴人與其他共犯強盜所得之六萬
元，以該款為消費物，未經扣案，綽號「阿東」之共犯為何人，無從查明，且事隔六
年，該款復因消費而滅失，無證據證明尚屬存在為由，認無從為發還被害人之諭知。
然查原審並未訊問上訴人調查該款是否已費失，又未說明認定該款已消費而滅失所憑
之具體證據，難謂適法。又原判決理由說明上訴人強盜所得之六萬元已消費而不存在
，然原判決事實欄並未記載該六萬元已費失，致理由之說明失其依據，亦有未合。(二)
、原審認被害人羅阿傑、廖金柱分別被綽號「阿東」、「仔仔」之男子搜出三萬一千
元及四萬元，各被強行取走三萬元等情。依此，綽號「阿東」等人既要強盜財物，何
以未將三萬一千元及四萬元全部取走﹖上訴人辯稱廖金柱、羅阿傑當時身上有金項鍊
均未被取走，足見綽號「阿東」等人係為取回被詐賭之金額（即六萬元）云云（見原
審上更(二)字卷第六十五頁），是否屬實可採﹖原審未予審認、說明，亦有可議。上訴
意旨指摘原判決違背法令，尚非顯無理由，應認仍有發回更審之原因。又原判決理由
欄二後段關於上訴人被訴傷害罪，不足為不受理及無罪諭知部分，基於審判不可分原
則，應併予發回。
據上論結，應依刑事訴訟法第三百九十七條、第四百零一條，判決如主文。
中      華      民      國     九十     年     十二     月    二十七    日
                              最高法院刑事第八庭
                                  審判長法官  張  信  雄
                                        法官  賴  忠  星
                                        法官  張  清  埤
                                        法官  呂  永  福
                                        法官  張  淳  淙
      右正本證明與原本無異
                                              書  記  官
中      華      民      國    九十一    年      一      月      四      日


司法院資訊處製作；財團法人民間司法改革基金會備份。
